【裁判字號】    98,台上,7921
【裁判日期】    981230
【裁判案由】    違反水利法
【裁判全文】
最高法院刑事判決            九十八年度台上字第七九二一號
上  訴  人  台灣高等法院檢察署檢察官
被      告  甲○○
選任辯護人  徐揆智律師
            林幸慧律師
上列上訴人因被告違反水利法案件，不服台灣高等法院中華民國
九十六年十一月二十三日第二審判決（九十六年度上訴字第四二
０五號，起訴案號：台灣板橋地方法院檢察署九十五年度偵字第
九九六四號），提起上訴，本院判決如下：
    主  文
原判決撤銷，發回台灣高等法院。
    理  由
本件原判決係以公訴意旨略稱：被告甲○○於民國九十四年一月
間，在台北縣樹林市○○街六七號旁向不知情之林光榮承租坐落
台北縣樹林市○○段535、535之1、574之2、574之3 等地號土地
經營砂石場，意圖為自己不法之利益，基於竊佔及毀損引水設備
之概括犯意，自九十四年十月間起至九十五年二月二十七日止，
擅自在經濟部水利署所管理之台北縣樹林市○○段105、115、15
2、158、173號及同市○○○○段566之17號土地之大漢溪左岸防
汛側溝內，陸續埋設大批暗管，竊佔上開土地，供其抽取側溝水
源至上揭場址以清洗砂石車輛，致該供引水所用之防汛側溝遭堵
塞而不堪使用，嗣於九十五年二月二十七日，經台北縣政府水利
及下水道局（下稱北縣水利局）河川課人員發現上址防汛側溝堵
塞，進而發現被告所埋設之上開暗管，乃報警循線查獲等情。因
認被告係以一行為同時涉犯刑法第三百二十條第二項竊佔罪嫌及
水利法第九十一條第一項之毀損水利設備罪嫌。經審理結果，認
為不能證明被告犯罪，第一審所為諭知被告無罪之判決，為無不
合，予以維持，駁回檢察官在第二審之上訴。固非無見。
惟查：(一)原判決理由係以證人即北縣水利局河川課雇員李啟天於
警詢、偵查中雖證稱九十四年十月份即發現上開防汛道路側溝埋
設有暗管，被告當時除在現場維修暗管外，並曾坦承上情，且承
諾願意自行拆除暗管等語。而以該證人於同次警詢又稱伊不知被
告於側溝埋設暗管使用之起迄時間為何，係於九十五年二月二十
七日巡查時才發現；於同次偵查中又稱第二次九十五年二月間發
現的管線，未發現被告在場等語，此與上開指述全然不符，渠另
於第一審審理時結證稱伊並未親眼見被告在埋設暗管，被告亦從
未向其指稱上開暗管為其所埋設或使用等語，因認李啟天對其究
竟係於九十四年十月間，或九十五年二月二十七日發現上開防汛
道路側溝埋設有暗管，前後陳述不一，又對於何時曾在上開地點
見過被告乙節，說詞亦先後反覆，顯有瑕疵，乃將該證人所為不
利被告之供證，予以摒棄不採（見原判決第三頁）。然觀諸李啟
天於警詢係就警員詢以「你何時知悉或發現該地段下水道排放大
量淤泥？之前曾否發現？」時，答稱伊係於九十五年二月二十七
日，執行例行巡查時發現，之前於九十四年十月份左右，發現側
溝有埋設暗管，且被告在現場維修暗管，當時有責令其立即拆除
。並稱被告承諾願自行拆除，且拆除後有將相關資料相片送交台
北縣政府，事後伊有到現場複查，所埋設暗管均已拆除等語。隨
後警員詢以被告於側溝埋設暗管使用之起迄時間為何時，渠供稱
不知道，係於九十五年二月二十七日巡查時才發現，並就警員詢
以「九十五年二月二十七日發現後，復於何時開始進行側溝清疏
工作？共清理多少暗管（鍍鋅鋼管）？」時，供稱九十五年三月
六日開始清除，至九十五年三月十三日止，才將埋設之暗管清除
完畢，共清出八十二支鍍鋅鋼管等語（見偵卷第十三、十四頁）
。似徵李啟天上開所稱九十五年二月二十七日巡查時，發現上開
地段側溝排放大量污泥，乃進行側溝清疏工作，共清出暗管八十
二支，與先前於九十四年十月間，發現該側溝有埋設暗管，被告
有在場維修暗管，且承諾將之拆除等情，係就先後發生之二不同
事實而為供述。此由渠嗣於偵查中結證稱九十四年十月間，發現
被告在樹林市○○道路左岸側溝維修管線（指暗管），當時被告
坦承暗管係由其維修，但未告知作何使用，被告於同年月七日有
拆除該暗管，暗管四根，大約二十幾米左右。第二次於九十五年
二月間發現之管線，係從防汛道路側溝附近之鉦驊公司開始延伸
，但未與該公司連接，當時未發現被告在場等語觀之，亦明（見
偵卷第一四八頁）。乃原判決上開理由以，李啟天於警詢、偵查
中上開所供，對其究竟係於九十四年十月間，或九十五年二月二
十七日發現上開防汛道路側溝埋設有暗管，前後陳述不一，又對
於何時曾在上開地點見過被告乙節，說詞亦先後反覆，乃認所供
顯有瑕疵，而不予採信，此應係將該證人所證先後發生之二不同
事實，誤為一事所致。是所為該無罪之論斷理由，要與卷證不相
符合，而有證據上理由矛盾之違法。(二)原判決於理由內係以證人
即案發時任職北縣水利局河川課課長林榮川於偵查中雖證稱九十
四年十月一日，伊駕車路過樹林市大漢溪左岸的防汛道路附近，
看見有人開一台怪手及兩、三台卡車載運維修暗管之機器在該處
挖側溝，伊有看到兩、三位年籍不詳之人在鎖暗管，後來被告才
出面辯稱是在清洗側溝，並有留下姓名、聯絡資料，伊才知道甲
○○本人，伊就叫被告將暗管清除，被告後來亦確有將暗管拆除
等語，但並未指稱被告向其坦承自己即為埋設或維修暗管之人，
則所謂被告為埋設或維修暗管之人，或指稱被告埋設暗管目的「
排放廢土之用」等語，無非臆測，況渠於第一審審理時證稱被告
與警方係同時到場，並未承認該暗管為其所埋設，伊亦未見被告
有埋設暗管行為，未發現上開暗管可以連結至被告承租之土地等
語，顯見被告未曾承認架設暗管，因認林榮川上開偵查所稱測溝
之暗管係被告埋設、使用等語，並不足採，而為對被告有利之認
定（見原判決第三頁背面、第四頁）。然林榮川於第一審審理時
到庭，仍為與上開偵查中相同之供證，且稱伊當時看見有人及卡
車在該處鎖暗管，伊問他們，但沒有人回答，伊就通知警方，約
十分鐘後，被告出現，有答應將污泥清除，並願將暗管拔除，卷
附現場照片係伊所拍攝，照片中有三人在鎖暗管，伊看見該三人
將暗管連接處鎖起來等語（見一審卷第一五二至一五五頁）。所
證與李啟天上開證述情節，大致相符。渠二人均已明確證稱當時
目擊現場工人之舉動，係在「維修」、「鎖」暗管，此與單純清
除淤泥之作為，衡情顯然不同，似無誤認可能。況該暗管倘非被
告所設置、使用，按諸常理，其既無將之拆除之權限，亦無該義
務，又豈有就他人違法設置之暗管，竟允諾，並自行花費人力、
財力將其拆除必要。是原判決上開理由徒以林榮川於偵、審中證
稱被告當場未承認其係埋設、維修該暗管之人，亦未見被告有埋
設該暗管之行為，遂為對渠有利之認定，此項證據取捨判斷之職
權行使，是否符合客觀存在之經驗與論理法則，實非無疑。且原
判決對李啟天上開警詢、偵查中之供詞，既有錯誤解讀，而與卷
證不符情事，已如前述。而林榮川於九十四年十月一日晚間，在
大漢溪左岸堤內防汛道路側溝處拍攝之照片（按即台北縣政府以
九十五年八月二十九日北府水河字第0950626370號所函送，見偵
卷第二五０至二五七頁），復為當時受被告僱用在場工作之證人
李萬成於第一審審理時所不否認（見一審卷第一四九頁），則原
判決理由嗣以台北縣政府於九十四年十月二十四日、九十五年六
月十二日、九十五年八月二十九日函，雖分別載有「本案於九十
四年十月一日晚間所發現行為人甲○○君於該區○○道路側溝進
行管線維修，其於側溝佈設管線，未經許可……」、「……本局
九十四年十月間於樹林市○○○○道路測（側）溝發現甲○○埋
設暗管乙事……廖員於九十四年十月間所埋設暗管位置坐落於新
興段173地號及山子腳段山子腳小段566-17 地號」、「……九十
四年十月一日晚間發現甲○○君於大漢溪左岸（樹林市○○○○
○道路側溝維修管路……」等語，而以其承辦人均為李啟天，該
九十五年八月二十九日函文所附照片為林榮川所拍攝，其內容皆
出自李啟天、林榮川，因渠二人警、偵訊所證，既不足採，乃認
依彼等意見撰寫而成之各該公函內容，亦難予採信（見原判決第
四頁）。此項證據取捨之論斷，因之亦有與上開卷證不相符合之
違失。(三)原判決理由係以證人林光榮於警詢、偵查中證稱被告向
其承租上開土地之目的，係「做為停車之用」等語，核與渠與被
告所簽訂之土地租賃契約書所載內容相符，因認公訴人所謂被告
埋設、維修暗管目的，係供作其於上開土地經營砂石場清洗砂石
車輛乙節，並無證據足佐，乃執之為有利於被告之判斷（見原判
決第六頁）。然被告於警詢已坦承伊向林光榮租用上開土地，係
作為土石堆置場及砂石車停車場之用，九十四年十一月十日十四
時許，北縣水利局、建設局、環境保護局會同警方至樹林市○○
街六十七號旁之砂石場內履勘，確發現有碎石機、挖土機，另廠
內之抽水設備係其自行安裝，用來抽取側溝流水，以清洗車斗等
情屬實（見偵卷第二頁）。另證人李正道、李安唐、林輝雄與邱
聰種於偵查中亦一致證稱自九十四年間起，即目睹有砂石車陸續
進出設於該樹林市○○街六十七號旁之工廠無誤（見偵卷第二一
四頁）。此似徵公訴人指稱被告在該址經營砂石場，並自附近大
漢溪防汛側溝水源抽水，以清洗砂石車等情，尚非全然無據。原
判決對此不利被告之卷證，未說明不採之理由，尚嫌理由不備。
以上，或係檢察官上訴意旨所指摘，或為本院得依職權調查之事
項，應認原判決有撤銷發回更審之原因。公訴意旨認被告以一行
為觸犯之竊占罪部分，雖係不得上訴第三審之案件，基於審判不
可分原則，應併予發回，附此敘明。
據上論結，應依刑事訴訟法第三百九十七條、第四百零一條，判
決如主文。
中    華    民    國  九十八  年   十二   月   三十   日
                      最高法院刑事第十二庭
                          審判長法官  黃  一  鑫
                                法官  張  春  福
                                法官  林  勤  純
                                法官  李  錦  樑
                                法官  陳  國  文
      本件正本證明與原本無異
                                      書  記  官
中    華    民    國  九十九  年    一    月    七    日
                                                      Q

司法院資訊處製作；財團法人民間司法改革基金會備份。
